臺灣高等法院臺南分院刑事裁定
111年度毒抗字第816號
抗  告  人  臺灣臺南地方檢察署檢察官
被      告  楊柏峰


上列抗告人因聲請觀察勒戒案件，不服臺灣臺南地方法院111年
度毒聲更一字第11號，中華民國111年10月4日裁定（聲請案號：
臺灣臺南地方檢察署111年度聲觀字第391號、111年度毒偵字第1
258號），提起抗告，本院裁定如下：
    主  文
抗告駁回。
    理  由
一、原裁定意旨略以：
(一)聲請意旨略以：被告楊柏峰基於施用第二級毒品甲基安非他
    命之犯意，於民國111年3月25日9時30分許（採尿時間）往
    前回溯120小時內之某時，在不詳地點，施用第二級毒品甲
    基安非他命1次。爰依毒品危害防制條例第20條第1項、觀察
    勒戒處分執行條例第3條第1項規定，聲請裁定將被告送勒戒
    處所觀察、勒戒等語。
(二)聲請意旨認被告涉犯毒品危害防制條例第10條第2項之施用
    第二級毒品罪嫌，無非係以勘察採證同意書、屏東縣檢驗中
    心檢驗報告、屏東縣政府警察局刑警大隊毒品案件涉嫌人尿
    液採證編號姓名對照各1份，為其論據。
(三)訊據被告堅決否認有何施用第二級毒品之犯行，辯稱：我在
    被採尿前有與郭敏紹、王進興共同製造甲基安非他命，製造
    第二級毒品案件已另案起訴，我在偵審中均坦承犯罪，製毒
    現場為密閉空間，我連口罩都沒有戴，我在製毒過程有吸到
    甲基安非他命粉塵及氣味，我從未施用甲基安非他命等語。
(四)經查：
　⑴警方為查緝被告涉犯另案製造毒品案件，於111年3月24日11
    時30分至臺南市○○區○○○000號之民宅執行搜索。嗣於111年3
    月25日9時30分許，經警徵得被告同意後採集其尿液送驗，
    經屏東縣檢驗中心先以EIA酵素免疫分析法為初步檢驗、再
    以LC/MS/MS液相串聯質譜儀法確認檢驗結果，檢驗結果為安
    非他命濃度184ng/mL，甲基安非他命1085ng/mL，判定被告
    尿液中甲基安非他命呈現陽性反應（註：甲基安非他命500n
    g/mL，且其代謝物安非他命之濃度在100ng/mL以上者，判定
    為陽性）等情，有勘察採證同意書、屏東縣政府警察局刑警
    大隊毒品案件涉嫌人尿液採證編號姓名對照（尿液編號：屏
    警刑A00000000）、屏東縣檢驗中心檢驗報告各1份在卷可佐
    ，並經原審依職權調取原審法院111年度重訴字第12號案件
    全案卷宗確認無誤，上開事實，固堪認定。
　⑵製造毒品過程中，若在未有防護設施如口罩、面具、手套等
    ，及通風不佳環境處理成品或分裝成品時，有可能造成少量
    毒品隨飲食或經口鼻進入人體；若製毒處所內確有生產第二
    級毒品甲基安非他命之成品，其尿液檢查之結果則不排除係
    因製毒過程導致，為原審法院職務上所已知之事實，先予敘
    明。
　⑶被告、郭敏紹、王進興因涉犯製造第二級毒品案件，經臺灣
    臺南地方檢察署檢察官以111年度偵字第8041號提起公訴，
    有該起訴書1份在卷可佐（見原審法院111年度毒聲更一字第
    11號卷【下稱原審卷】第42至45頁）。又被告、郭敏紹、王
    進興於前揭製造第二級毒品案件之偵查中及法院訊問程序均
    坦承犯行，經原審依職權調取原審法院111年度重訴字第12
    號案件全案卷宗核閱無訛。足見被告、郭敏紹、王進興於警
    方搜索前，已在該處製造完成大量之甲基安非他命，而依其
    等製造甲基安非他命之三階段製程：「鹵化」、「氫化」及
    「純化」，確有可能在現場散發相當數量之甲基安非他命煙
    霧。
　⑷依據證人郭敏紹、王進興於原審具結後所為之證述，被告在
    該處並未施用甲基安非他命，且被告於製造甲基安非他命過
    程中，不常戴防毒面具，確有可能造成少量甲基安非他命煙
    霧經口鼻進入被告體內。另觀之被告驗尿結果，其安非他命
    、甲基安非他命濃度非高。據此，依前述證據，尚無法排除
    被告是在製造毒品過程中吸入甲基安非他命煙霧，因而導致
    其尿液呈現甲基安非他命陽性反應之可能。被告辯稱其未施
    用甲基安非他命等語，尚非無憑。
　⑸王進興之尿液檢驗結果雖呈現甲基安非他命陰性反應。惟證
    人郭敏紹證稱王進興比較有潔癖，王進興在製造甲基安非他
    命時比較會戴防毒面具，王進興坐的位置距離製毒廚房較遠
    等語，足見王進興接觸製造毒品所生煙霧之時間、方式與被
    告有所不同。況且，每個人之體質本屬有異，被告之尿液檢
    驗結果，超過甲基安非他命陽性反應之最低濃度標準不多，
    與一般施用毒品者相比，其毒品濃度非高。是以，尚無從因
    王進興之尿液呈現毒品陰性反應，逕認被告有何施用毒品犯
    行。
　⑹至於證人郭敏紹固於原審證稱：我有於111年3月23日在上址
    ，以將甲基安非他命放在吸食器內用火燒烤產生煙霧之方式
    施用甲基安非他命，當時被告坐在我旁邊的沙發上，王進興
    沒有在我旁邊，有可能是我在燒烤甲基安非他命時產生的煙
    霧遭被告吸到，被告當時是在看電視，他沒有要跟我一起施
    用毒品等語（見原審卷第138至141頁）。然被告於原審供稱
    ：我沒有看過郭敏紹施用甲基安非他命（見原審卷第76頁）
    。證人王進興亦證稱：我沒有看過被告、郭敏紹在該處施用
    甲基安非他命，我們都是一起去，一起離開等語，是以，被
    告、證人王進興均稱沒有看過郭敏紹在該處施用甲基安非他
    命，則證人郭敏紹證稱被告可能誤吸到其施用所產生之甲基
    安非他命煙霧等語，是否屬實，尚值商榷，無從據此為有利
    於被告之認定。
(五)綜上所述，檢察官所提出之證據，尚不足為被告確有施用甲
    基安非他命之積極證明，其指出證明之方法，亦難說服法院
    形成被告不利之心證，而有合理之懷疑存在，基於無罪推定
    之原則，自應為被告有利之認定。從而，檢察官聲請裁定將
    被告送勒戒處所觀察、勒戒，為無理由，應予駁回等語。
二、檢察官抗告意旨略以：製造安非他命過程中，吸入原料化學
    藥劑揮發入空氣中之空氣是否會造成尿液檢出甲基安非他命
    ，或會造成尿液中呈現何種數值甲基安非他命反應，原審裁
    定中並未提出任何相關醫學文獻作為佐證。又依法務部調查
    局檢驗煙毒或安非他命案件經驗研判，若非長時間與吸毒者
    直接相向且存心大量吸入吸毒者所呼出之煙氣，以二手煙中
    可能存在之低劑量煙毒或安非他命，應不致在尿液中檢驗出
    煙毒或安非他命反應，亦有法務部調查局第六處82年8 月6 
    日（82）發技一字第4153號函足考，而被告尿液中之甲基安
    非他命濃度均已遠逾濫用藥物尿液檢驗作業準則第18條規定
    之陽性判定標準。況據證人郭敏紹於原審所為之證述，被告
    製毒過程中距離製毒地點有295公分遠，且係從事搬運、清
    洗物品之周邊工作，並非直接近距離的從事製造毒品行為，
    縱整個製毒過程中屋內飄散之化學氣味含有甲基安非他命成
    分，亦不致有吸入高達安非他命濃度184ng/mL，甲基安非他
    命1085ng/mL之可能。是其所辯，顯係臨訟卸責之詞，不足
    採信。綜上所述，原裁定認事用法尚嫌未洽，爰依法提出抗
    告，請將原裁定撤銷，更為適當合法之裁定等語。
三、按犯罪事實應依證據認定之，無證據不得認定犯罪事實，刑
    事訴訟法第154條第2項定有明文。次按「『犯第10條之罪』者
    ，檢察官應聲請法院裁定，或少年法院（地方法院少年法庭
    ）應先裁定，令被告或少年入勒戒處所觀察、勒戒，其期間
    不得逾2月」，毒品危害防制條例第20條第1項亦有明文，此
    既曰「犯第10條之罪」，當指被告有犯罪，僅係因施用毒品
    者具有病患性犯人特質，方先以此拘束身體、自由之刑事處
    遇程序為之，以求戒除被告毒癮。是法院就檢察官聲請令被
    告入勒戒處所觀察、勒戒案件之准駁與否，既係依據檢察官
    所提出證據，作成被告有無施用毒品「犯罪事實」之程序及
    實體上審查與判斷，以確認被告刑事處遇程序之有無及必要
    ，攸關被告之人身自由權益甚鉅，應認有上開刑事訴訟法規
    定之適用。
四、經查： 
(一)被告因另涉犯製造毒品案件，經警於111年3月24日11時30分
    許，至臺南市○○區○○○000號民宅執行搜索查獲，嗣於111年3
    月25日9時30分許，員警徵得被告同意後採集其尿液送驗，
    經屏東縣檢驗中心先以EIA酵素免疫分析法為初步檢驗、再
    以LC/MS/MS液相串聯質譜儀法確認檢驗結果，檢驗結果為安
    非他命濃度184ng/mL，甲基安非他命濃度1085ng/mL，故判
    定第二級甲基安非他命呈現陽性反應（註：甲基安非他命50
    0ng/mL，且其代謝物安非他命之濃度在100ng/mL以上者，判
    定為陽性）等情，業據被告供承在卷（見警卷第1至7頁），
    復有勘察採證同意書、屏東縣政府警察局刑警大隊毒品案件
    涉嫌人尿液採證編號姓名對照（尿液編號：屏警刑A0000000
    0）、屏東縣檢驗中心檢驗報告各1份在卷可稽（見警卷第8
    至10頁），是此部分事實堪以認定。
(二)檢察官雖執前詞，主張被告尿液中遭檢出安非他命、安非他
    命數值，已足認被告有在員警採集尿液時點向前回溯120小
    時內施用第二級毒品甲基安非他命之事實云云。然製造毒品
    過程中，若在未有防護設施如口罩、面具、手套等，及通風
    不佳環境處理成品或分裝成品時，有可能造成少量毒品隨飲
    食或經口鼻進入人體；若製毒處所內確有生產第二級毒品甲
    基安非他命之成品，其尿液檢查之結果則不排除係因製毒過
    程導致，有法務部法醫研究所98年6月11日法醫毒字第09800
    02820號函釋可參。而查：
　⑴被告因另涉犯製造第二級毒品罪嫌，經臺灣臺南地方檢察署
    檢察官以111年度偵字第8041號案件（下稱另案）提起公訴
    ，有另案起訴書1份在卷足憑（見原審卷第41至45頁），而
    觀諸另案起訴書，其中記載：被告、郭敏紹、王進興與「順
    哥」共同基於製造第二級毒品之犯意聯絡，先將○○區貨櫃屋
    內之原料及器材搬運前往○○區○○○000號民宅後，開始由郭敏
    紹透過甲基安非他命三階段製程：「鹵化」、「氫化」及「
    純化」等方式製造第二級毒品甲基安非他命，被告及王進興
    則從旁清洗製造毒品用之盆器或整理工廠環境予以協助。迄
    至111年3月，郭敏紹、被告及王進興製造完成甲基安非他命
    成品一批，惟已經警方蒐證發覺此事，嗣經埋伏於現場之警
    方發現郭敏紹等即將前往○○區製毒工廠取出成品，隨即報告
    檢察官，經檢察官同意後於111年3月24日11時30分於上址執
    行逕行搜索，當場扣得甲基安非他命成品毛重約30.448公斤
    （經以拉曼光譜測試法檢驗，呈安非他命陽性反應）、液態
    半成品約120公斤、製造毒品之工具1批及行動電話3支等物
    。而被告、郭敏紹、王進興業於另案偵查及原審法院訊問時
    均坦承犯行，亦有原審依職權調取之原審法院111年度重訴
    字第12號案件全案卷宗可考。職是，被告、郭敏紹、王進興
    於警方搜索前，已在上址處所製造完成大量之甲基安非他命
    ，而依其等製造甲基安非他命之三階段製程：「鹵化」、「
    氫化」及「純化」，尚有可能在現場散發相當數量之甲基安
    非他命煙霧，且揆諸前揭說明，製毒處所內已有生產第二級
    毒品甲基安非他命之成品，被告亦有接觸製毒之器物及處所
    ，則被告尿液檢查之結果要不排除係因製毒過程導致。
　⑵再者，證人郭敏紹於原審具結證稱：製造甲基安非他命過程
    中，被告是幫我搬東西跟洗東西，被告有時候會戴防毒面具
    ，有時候不會，如果覺得自己不舒服的時候就會戴，我們是
    在透天厝製造甲基安非他命，製造過程中門窗沒有打開，只
    有廁所是通風的，被告沒有拿甲基安非他命來施用，王進興
    比較有潔癖，王進興在製造甲基安非他命時比較會戴防毒面
    具，我是請被告將製造甲基安非他命的桶子洗乾淨，我是在
    該址廚房製造甲基安非他命，客廳跟廚房沒有門，是通的，
    製造甲基安非他命過程，被告會坐在客廳較靠近廚房的沙發
    上，距離廚房大概295公分，王進興坐的沙發距離廚房大約5
    35公分等語（見原審卷第136至140頁），而證人王進興亦於
    原審具結證稱：我跟被告在製造甲基安非他命的過程中，是
    負責洗東西跟整理環境，我們曾經有戴過防毒面具，但比較
    少戴，都沒什麼在戴，製造甲基安非他命過程中有一種化學
    的味道，製造毒品過程門窗有無打開我不記得了，有時開，
    有時不開，我跟被告、郭敏紹都是一起去，一起離開，我沒
    有在該處看過被告、郭敏紹施用甲基安非他命等語（見原審
    卷第142至145頁），是可知證人郭敏紹、王進興均未見聞被
    告在上址處所有施用甲基安非他命，而被告於製造甲基安非
    他命過程中，不常戴防毒面具，且被告於上開已有生產第二
    級毒品甲基安非他命成品之處所，亦因清洗製毒工具或清理
    環境，而有可能造成少量毒品經口鼻進入人體，復佐以被告
    上開尿液檢驗結果，其安非他命、甲基安非他命濃度非高。
    稽此，尚無法完全排除在製造毒品過程中，有少量甲基安非
    他命煙霧經口鼻進入被告體內之可能，或被告於已有生產第
    二級毒品甲基安非他命成品之製毒處所內接觸製毒之器物及
    處所，因而導致其尿液呈現甲基安非他命陽性反應之可能，
    則被告辯稱其未施用甲基安非他命等語，要難遽認無憑。
　⑶至證人王進興之尿液檢驗結果固呈甲基安非他命陰性反應（
    見原審卷第99頁），惟依證人郭敏紹前揭證述情節，可見證
    人王進興接觸製造毒品所生煙霧之時間、方式與被告有所不
    同。況每個人之體質本屬有異，參以第二級毒品甲基安非他
    命進入人體後，於尿液中可檢出濃度及最長時限，與飲用水
    量之多寡、所用檢驗方法靈敏度、個人體質及代謝情況，採
    樣時間等因素有關，因個案而異。且被告之尿液檢驗結果，
    超過甲基安非他命陽性反應之最低濃度標準不多，與一般施
    用毒品者有間。從而，尚不足僅因證人王進興之尿液呈現毒
    品陰性反應，逕論斷被告有何施用第二級毒品犯行。
　⑷檢察官抗告意旨固指以：原審裁定中並未提出任何相關醫學
    文獻佐證製造安非他命過程中，吸入原料化學藥劑揮發入空
    氣中之空氣是否會造成尿液檢出甲基安非他命，或會造成尿
    液中呈現何種數值甲基安非他命反應，而被告尿液中之甲基
    安非他命濃度均已遠逾濫用藥物尿液檢驗作業準則第18條規
    定之陽性判定標準，且據證人郭敏紹於原審所為之證述，被
    告製毒過程中不致有吸入高達安非他命濃度184ng/mL，甲基
    安非他命濃度1085ng/mL之可能等節。惟參諸法務部法醫研
    究所98年6月11日法醫毒字第0980002820號函釋，可知前揭
    原裁定所據職務上所已知之事實，尚非無憑，而法院就檢察
    官聲請令被告入勒戒處所觀察、勒戒案件之准駁與否，既係
    依據檢察官所提出證據，作成被告有無施用毒品「犯罪事實
    」之程序及實體上審查與判斷，以確認被告刑事處遇程序之
    有無及必要，攸關被告之人身自由權益甚鉅，對於此種要否
    送勒戒處所觀察、勒戒與對被告有罪與否之認定，審認寬嚴
    標準不應有所差異，皆須經嚴格證明程序要求方得為之，應
    有刑事訴訟法第154條第2項規定適用，參諸本案並未查獲其
    他積極事證足認被告確於聲請意旨所指時間施用第二級毒品
    甲基安非他命，均經本院論述如前，而抗告意旨所指據證人
    郭敏紹於原審所為之證述，被告製毒過程中不致有吸入高達
    安非他命濃度184ng/mL，甲基安非他命濃度1085ng/mL之可
    能，尚屬推測，況觀以自承有於111年3月23日在上址，施用
    甲基安非他命之郭敏紹尿液檢驗報告（見原審卷第95頁），
    亦呈第二級毒品甲基安非他命之陽性反應（安非他命1256ng
    /mL，甲基安非他命9361ng/mL），檢驗數值顯遠高於被告，
    是自難徒以本案被告尿液中之甲基安非他命濃度已達陽性判
    定標準，即逕為不利被告之認定。
五、綜上，依檢察官所舉事證，尚未達到通常一般人均不致有所
    懷疑，而得確信其為真實之程度，無從認定被告於聲請意旨
    所指時間有施用第二級毒品甲基安非他命犯行，原審因而裁
    定駁回檢察官令被告入勒戒處所觀察、勒戒之聲請，於法並
    無不合。檢察官猶執前詞提起抗告，主張原裁定有違誤，為
    無理由，應予駁回。
據上論斷，應依刑事訴訟法第412條，裁定如主文。
中　　華　　民　　國　　111 　年　　10　　月　　31　　日
                  刑事第三庭    審判長法  官  郭玫利
                                      法  官  曾子珍
                                      法  官  王美玲
以上正本證明與原本無異。
不得再抗告。
　　　　　　　　　　　　　　　　　　　書記官  蘇文儀
中　　華　　民　　國　　111 　年　　10　　月　　31　　日